【裁判字號】    89,上,1213
【裁判日期】    900410
【裁判案由】    履行契約
【裁判全文】
臺灣高等法院民事判決  八十九年度上字第一二一三號
      上  訴  人  乙○○
      被  上訴人  甲○○
右當事人間請求履行契約事件，上訴人對於中華民國八十九年九月十五日臺灣新竹地
方法院八十九年訴字第三０九號第一審判決提起上訴，本院判決如左：
      主      文
上訴駁回。
第二審訴訟費用由上訴人負擔。
      事      實
甲、上訴人方面：
一、聲明：
  (一)原判決廢棄。
  (二)被上訴人在第一審之訴及假執行之聲請均駁回。
二、陳述：除與原判決記載相同者，茲引用之外，補稱：
  (一)本件上訴人與被上訴人從未達成任何和解，被上訴人主張雙方成立和解，故其本
    於和解契約得請求上訴人給付票款云云，應由被上訴人舉證證明之。被上訴人固
    提出空白協議書證明兩造成立和解之事實，惟該項協議書上載明：「．．．甲方
    （即上訴人）同意就乙方所交付之股金新台幣二百五十萬元整退還乙方，甲方並
    同意該項股金所生之利息一百萬補償乙方．．．」，惟雙方對該項協議書之內容
    並未達成共識，故未簽訂該項協議，且其內容與被上訴人主張，雙方成立由上訴
    人交付五百萬元予被上訴人，其中二百五十萬元係返還股金，另二百五十萬元由
    被上訴人運用三年後，無息返還予上訴人之和解內容亦不相同，自不足以證明兩
    造間成立和解。
  (二)上訴人交付被上訴人二紙支票僅為一事實上之舉動，與雙方間是否成立和解之法
    律關係，並無必然之關連性，故上訴人交付支票之行為，究係基於何種法律關係
    所作成，仍應由被上訴人舉證證明，不得遽認兩造間確已成立和解協議。
三、證據：援用第一審所提證據。
乙、被上訴人方面：
一、聲明：駁回上訴。
二、陳述：除與原判決記載相同者，茲引用之外，補稱：
  (一)被上訴人雖無直接證據證明兩造成立和解協議，惟依被上訴人提出上訴人願給付
    被上訴人股金二百五十萬元及利息一百萬元之空白協議書，足以說明，被上訴人
    不可能願意僅以二百五十萬元與上訴人和解。又上訴人提出之借貸合約書上所載
    條件，無論是金額、時間，均與被上訴人所提出之條件相符，借貸合約又無利息
    之記載，上訴人又同時交付二張面額各為二百五十萬元之支票，並參酌證人蕭愛
    鈴之證言，可知雙方確有成立和解協議，至上訴人所提之借貸合約書則係兩造和
    解契約之一部。
  (二)被上訴人主張因與上訴人達成和解，故上訴人交付二張支票，但僅兌現一張，並
    未言明所兌現之二百五十萬元支票是返還本金或是借貸部分，被上訴人自可主張
    消費借貸之部分上訴人業已兌現，惟返還投資款項二百五十萬元支票，上訴人則
    撤銷付款委託，上訴人既自認承諾返還投資款項予被上訴人，然因撤銷付款委託
    而未給付，被上訴人仍得依和解契約請求。且返還投資款項之票據原因關係既存
    在，被上訴人亦可依票據關係請求。
  (三)縱認票據原因關係為借貸，惟因上訴人所提之借貸合約書並未言明是預約，內容
    又已就借貸金額及借貸期間等必要之點達成合致，並開立二百五十萬元支票予被
    上訴人，按支票為有價證券、金錢證券及流通證券，如因消費借貸而交付，即生
    消費借貸之效力，最高法院七十二年台上字第三七二號判決著有明文。是雙方簽
    訂之借貸合約書既為本約，而此本約又因支票之交付而成立生效，上訴人主張票
    據原因關係不存在，即不可採。
  (四)退步言之，系爭借貸合約書縱係預約，惟若預約借用人已請求履行預約，而預約
    貸與人未即時撤銷者，不在此限。民法第四百六十五條之一但書定有明文，因被
    上訴人於八十九年一月三十一日提示系爭支票，應認已請求履行，雖上訴人提示
    二份存證信函，惟其內容係表明其「業已撤銷」該借貸合約書之事實，非為撤銷
    之意思表示，難認上訴人已撤銷該預約。縱認存證信函可為撤銷之意思表示，然
    上訴人至八十九年二月十七日始發函，亦與上揭法文所定「即時撤銷」之要件有
    違，票據原因關係自仍存在。上訴人雖主張原因關係不存在，惟均未舉證以實其
    說，故而被上訴人本於票據關係請求，亦屬有據。
三、證據：援用第一審所提證據。
    理      由
一、被上訴人起訴主張：伊曾於八十五年間，投資二百五十萬元於上訴人所從事之晶
    圓事業，自此即無法與上訴人聯絡，至八十八年七月間始得知上訴人行蹤，旋要
    求其出面洽談和解事宜，上訴人提出歸還股金二百五十萬元及所生利息一百萬元
    以為補償，伊並不同意，後上訴人另提一和解方案，即由上訴人給付五百萬元，
    其中二百五十萬返還投資款，另二百五十萬元由伊運用三年後再返還予上訴人，
    伊則不得向上訴人再為任何主張。上訴人乃於八十八年八月八日簽發票面金額均
    為二百五十萬元，到期日分別為八十八年十月二十七日及同年十一月二十七日之
    支票二張交予伊，伊在上訴人預立之協議書及借貸合約書上簽名，拋棄其餘請求
    ，惟支票兌現一張後，另一張金額亦為二百五十萬元之支票，上訴人則要求伊延
    緩提示，孰料二個月後，伊依約提示時，因上訴人撤銷付款委託而遭退票。雙方
    既已成立和解契約，票據又屬無因證券，上訴人為發票人，伊自得對其行使追索
    權，爰依契約及票據之法律關係，請為命上訴人給付被上訴人二百五十萬元之判
    決。
二、上訴人則以：本件雙方從未達成任何和解，被上訴人主張雙方成立和解，惟未提
    出直接證據以實其說。至被上訴人提出空白協議書，因雙方對該項協議書之內容
    並未達成共識，故未簽訂，且其內容與被上訴人主張亦不相同，自不足以證明兩
    造間成立和解。又上訴人交付被上訴人二紙支票僅為一事實上之舉動，與雙方間
    是否成立和解之法律關係，並無必然之關連性，不得遽認兩造間確已成立和解協
    議。且上訴人簽發系爭支票予被上訴人，乃因兩造間之借貸預約所致，該項預約
    業經上訴人依法撤銷而消滅，被上訴人取得系爭支票之原因關係應已消滅，被上
    訴人本於票據之法律關係，請求上訴人給付票款，顯屬無據，上訴人自得以原因
    關係消滅對抗直接後手即被上訴人。是兩造間既無和解契約，票據原因關係又已
    消滅，被上訴人之請求自無理由等語，資為抗辯。
三、本件被上訴人主張其於八十五年間投資上訴人從事之晶圓事業，並交付投資款二
    百五十萬元予上訴人之事實，業據其提出上訴人於八十五年九月十日立具之收據
    乙紙（原審卷第四九頁）在卷佐證，並為上訴人所不爭執（同上卷第一六頁），
    堪信為真實。
四、被上訴人復主張其於八十八年七月間得知上訴人行蹤後，雙方成立和解方案，由
    上訴人給付五百萬元，其中二百五十萬元返還投資款，另二百五十萬元由被上訴
    人運用三年後再返還上訴人，被上訴人則拋棄其餘請求，上訴人依該和解契約簽
    發二紙均為二百五十萬元之支票交付予被上訴人，其中乙張支票屆期提示獲得付
    款，另一紙支票屆期經上訴人要求延緩二個月後提示，被上訴人同意並延緩二個
    月後提示，詎上訴人撤銷付款委託而未獲付款等情，上訴人則以前揭情詞置辯。
    經查：
  (一)上訴人曾於八十八年八月八日同時交付其所簽發之支票二紙，金額均為二百五十
    萬元，發票日各為八十八年十月二十七日、八十八年十一月二十七日、付款人皆
    為新竹區中小企業銀行、支票號碼分別為0000000號、0000000號
    予被上訴人收執，其中以八十八年十月二十七日為發票日之支票已兌現，另八十
    八年十一月二十七日為發票日之支票乙紙嗣經被上訴人提示因上訴人撤銷付款委
    託而不獲付款，此有上開支票及退票理由單影本各乙紙（同上卷第六頁）在卷可
    考，兩造對此亦不爭執。
  (二)被上訴人提出上訴人書寫之協議書，內容為：「．．．甲方（即上訴人）同意就
    乙方（即被上訴人）所交付之股金新台幣二百五十萬元整退還乙方，甲方並同意
    該項股金所生之利息一百萬元補償乙方．．．乙方受領上開款項後，不得再以本
    件投資人名義或以其他任何名義向甲方就上開投資事業為任何主張或請求」，此
    有該協議書傳真乙紙（同上卷第三八頁）在卷足稽，上訴人亦自認該協議書為其
    所傳真予被上訴人（同上卷第五五頁），惟為被上訴人所拒，致未達成協議。又
    證人即介紹被上訴人參與上訴人事業投資者蕭愛玲證以：「大約八十年七月份，
    當天兩造見面商談合夥投資事情，當天原告（即被上訴人）提出返還投資款項及
    賠償期間損失二百五十萬元，能夠自由使用一段時間，被告（即上訴人）說是返
    還投資款項及給付利息，當天沒有達成任何協議或和解」「當天被告只說要回去
    想看看」，「我和原告是朋友，本件合夥是我先生介紹，當時原告說在投資的期
    間，他損失其他投資機會，所以也才要求上開條件，而且投資本金的部分另外還
    要給利息。」「我到場時他們已經在談利息部分，誰先提出我不清楚，被告說返
    還投資本金外，再補一些利息給原告，原告不同意被告的條件，希望能照她提出
    條件來履行．．．」（見同上卷第四一頁至第四四頁），益見被上訴人始終不同
    意上訴人以返還投資款二百萬元及補償利息一百萬元之方式達成和解。顯見上訴
    人自始即願以高於二百五十萬元之條件與被上訴人成立和解，被上訴人亦不可能
    僅以上訴人返還二百五十萬元與上訴人和解。且上訴人提出兩造於八十八年八月
    八日書立之借貸合約書，約定「甲方（被上訴人）擬向乙方（上訴人）借款新台
    幣二百伍拾萬元整，為期三年」，有上開借貸合約書（同上卷第二三頁）在卷可
    證，該借貸合約書上所載明之條件無論金額、時間，均與被上訴人所主張之和解
    條件相同。且借貸合約書上復無利息之記載，而上訴人又係於八十八年八月八日
    當天簽發二張面額均為二百五十萬元支票予被上訴人。按解釋意思表示，應探求
    當事人之真意，不得拘泥於所用之辭句。民法第九十八條定有明文。故解釋私人
    之契約應通觀全文，並斟酌立約當時之情形，以期不失立約人之真意。契約應以
    當事人立約當時之真意為準，而真意何在，又應以過去事實及其他一切證據資料
    為斷定之標準，不能拘泥文字致失真意。又契約之成立本不以署名畫押為要件，
    故凡當事人間締結契約，其書面之形式雖不完全，而能以其他方法，足以證明其
    意思已有合致之表示者，自無妨於契約之成立，當然發生法律上之效力。（最高
    法院十八年上字第一七二七號、十九年上字第四五三號、二十年上字第一七二七
    號判例參照），通觀證人所言及兩造所提上開書證資料，被上訴人主張兩造間為
    返還投資款糾紛，成立和解，由上訴人交付五百萬元予被上訴人，其中二百五十
    萬元返還投資款，另二百五十萬元則由被上訴人無償使用三年後返還，而上開借
    款合約書係兩造和解契約之一部，堪信為真。上訴人抗辯兩造未成立和解，上訴
    人已返還投資款二百五十萬元，另簽發二百五十萬元支票，係本於借貸合約，與
    和解無關云云，殊非可採。
  (三)按支票為有價證券、金錢證券及流通證券，如因消費借貸而交付，即生消費借貸
    之效力（最高法院七十二年度台上字第三七二號判決參照）。查本件上訴人與被
    上訴人於八十八年八月八日書立前開消費借貸合約，當時上訴人已交付上揭八十
    八年十一月二十七日到期面額五百萬元之支票，即生消費借貸契約之效力，縱該
    支票嗣經上訴人撤銷付款委託而不獲支付，於效力不生影響，且該借貸合約內容
    已包含契約之要素，無須另訂本約，與預約顯然不同，非可任意撤銷，上訴人辯
    稱該借貸合約，係屬預約，業經依法撤銷云云，殊無足取。
五、綜上所述，被上訴人主張兩造成立和解，上訴人除應返還投資款二百五十萬元外
    ，尚應交付二百五十萬元由被上訴人無償使用三年後返還，堪信為真，惟上訴人
    交付二紙面額各二百五十萬元之支票，僅一張兌現，另一張遭撤銷付款之委託，
    是上訴人未完全履行和解契約，從而，被上訴人依兩造間成立之和解契約訴請上
    訴人給付二百五十萬元，洵屬有據，原審為其勝訴之判決，並為准免假執行之宣
    告，並無不合，上訴意旨聲明廢棄，求予改判，為無理由。
六、兩造其餘攻擊防禦方法及其他未經援用之證據，經斟酌因無礙本院前述判決結果
    之認定，爰不一一論究，併此明。
七、據上論結，本件上訴為無理由，依民事訴訟法第四百四十九條第一項、第七十八
    條，判決如主文。
中      華      民      國    九十      年      四      月      十      日
                                臺灣高等法院民事第十七庭
                                    審判長法  官  鄭  雅  萍
                                          法  官  吳  謀  焰
                                          法  官  許  文  章
右正本係照原本作成。
如不服本判決，應於收受送達後二十日內向本院提出上訴書狀，其未表明上訴理由者
，應於提出上訴後二十日內向本院補提理由書狀（均須按他造當事人之人數附繕本）
上訴時應提出委任律師或具有律師資格之人之委任狀；委任有律師資格者，另應附具
律師及格證書及釋明委任人與受任人有民事訴訟法第四百六十六條之一第一項但書或
第二項（詳附註）所定關係之釋明文書影本。
中      華      民      國    九十      年      四      月     十六     日
                                          書記官  陳  明  俐
附註：
民事訴訟法第四百六十六條之一（第一項、第二項）
對於第二審判決上訴，上訴人應委任律師為訴訟代理人。但上訴人或其法定代理人具
有律師資格者，不在此限。
上訴人之配偶、三親等內之血親、二親等內之姻親，或上訴人為法人、中央或地方機
關時，其所屬專任人員具有律師資格並經法院認為適當者，亦得為第三審訴訟代理人
。


司法院資訊處製作；財團法人民間司法改革基金會備份。
